臺灣苗栗地方法院刑事判決　　　　　　　100年度重訴字第3號
公　訴　人　臺灣苗栗地方法院檢察署檢察官
被　　　告　蔡木金
指定辯護人　龔正文律師
被　　　告　林惠平
指定辯護人　鄧雲奎律師
被　　　告　蔡文龍
選任辯護人　廖志祥律師
上列被告因毒品危害防制條例案件，經檢察官提起公訴（99年度
偵字第2342、3005號），本院判決如下：
    主  文
本件管轄錯誤，移送臺灣士林地方法院。
    理  由
一、公訴意旨略以：
（一）蔡木金、林惠平共同基於販賣第一級毒品海洛因以牟利之
      犯意聯絡，先由蔡木金於不詳之時間、地點，向不詳之人
      購入海洛因一批，交由林惠平先藏置於臺北市○○區○○
      街325 巷6 號前棟鐵皮倉庫內並予以分裝。嗣再指示林惠
      平依其與欲向其購買海洛因者洽定之數量，由林惠平於附
      表編號四、五、六之時間、地點，販賣海洛因予綽號「阿
      醜」及「殺豬」之人而完成海洛因買賣（歷次販賣海洛因
      之數量及價格均詳如附表），所得價金再由林惠平轉交予
      蔡木金或逕由蔡木金向購買海洛因者收取。
（二）蔡木金又與蔡文龍共同基於販賣第一級毒品海洛因以牟利
      之犯意聯絡，由蔡文龍對外接洽欲購買海洛因之人，蔡木
      金則對蔡文龍對外洽定之海洛因之數量，指示與渠等亦具
      犯意聯絡之林惠平轉交予蔡文龍，由蔡文龍於附表編號一
      、二、三之時間、地點販賣海洛因予綽號「阿偉」之人（
      歷次販賣海洛因之數量及價格均詳如附表）。蔡文龍於毒
      品交易所得款項則交予林惠平轉交蔡木金。
（三）蔡木金、林惠平、蔡文龍因此涉有毒品危害防制條例第4
      條第1項之販賣第一級毒品罪嫌。
二、按案件由犯罪地或被告之住所、居所或所在地之法院管轄，
    刑事訴訟法第5 條第1 項定有明文。本件三位被告之住所、
    居所分別位於臺北市大同區、士林區（以上均為臺灣士林地
    方法院轄區）及新北市五股區（臺灣板橋地方法院轄區），
    無一在本院轄區。又關於本件之犯罪地，依起訴書所起訴之
    罪名為販賣第一級毒品罪，起訴事實中所載之販賣地點則分
    別在臺中市及高雄市（分別為臺灣臺中地方法院轄區及臺灣
    高雄地方法院轄區），亦非在本院轄區。另被告在本件檢察
    官起訴時之所在地，除被告蔡文龍在法務部臺中戒治所戒治
    中，有臺灣高等法院被告前案紀錄表在卷可憑外，其他兩位
    被告之所在地為何，並不明確。但並無任何證據顯示三位被
    告在起訴時位於本院轄區內。據此可知，本院對於本件並不
    具管轄權。雖檢察官另指出：本件本院取得管轄權之基礎，
    在於被告販毒之經過，係由台北持有毒品搭乘高鐵經過苗栗
    始至販賣地點交易，過程中有經過本院轄區（即苗栗縣）（
    此處檢察官意見，見本院卷第51頁背面），但本院認僅憑被
    告持有毒品搭乘高鐵經過苗栗，並不足為本院取得本件管轄
    權之依據。其理由有三，分述如下：
（一）依照實務向來之見解，販賣毒品前後之持有毒品行為，在
      法理上係由販賣毒品行為所吸收，並不另外論罪。持有毒
      品之行為，既不論罪，即無從憑以作為犯罪地判斷之基礎
      ，檢察官憑本件無從論罪之被告持有毒品行為曾經過苗栗
      ，認本院因此取得管轄權，即屬無據。
（二）刑事訴訟法上有關管轄權規定，不僅僅是不同法院間之分
      工，同時也關係到被告防禦權之行使。此因被告在面對刑
      事訴追審判時，往往需要熟識之親友為精神或物質上之支
      持，及尋覓可信賴之辯護人，而此類需求自在其生活中心
      之住居所地，最能合理達成，如遠赴陌生之第三地，被告
      即恐陷於孤立無援。此外，被告在面對審判的同時，也須
      同時處理生活上之各種事物，倘須遠赴住居所地以外之法
      院受審，亦將可能面臨種種行程安排上之衝突，進而在實
      質上妨害其訴訟之防禦。因此，如非有正當理由（例如：
      因犯罪證據較易調查取得，故以犯罪地有管轄權），即不
      應以住居所地以外之第三地法院為有管轄權之法院。查本
      案與本院唯一之連繫因素，無非就是被告曾經持有毒品搭
      乘高鐵經過本院轄區，其與本案販賣毒品所須調查之證據
      ，關聯性甚低，甚至可以預見並無證據須在本院轄區內調
      查，此時徒憑被告曾持有毒品搭乘高鐵經過本院轄區之偶
      然因素，而由本院對被告行使管轄權，於被告之防禦權保
      障即有未周，並因此違反憲法上實質正當法律程序之要求
      （司法院大法官釋字第384 號解釋參照）。
（三）上開種種對於被告在防禦權行使上可能造成之妨害，不僅
      僅是抽象理論上之空泛憂慮，本件被告之一之蔡木金於本
      院受理案件後，隨即遞狀表明本院並無管轄權，希望將本
      案移送臺灣士林地方法院（該狀內甚至還不知本件分案案
      號，見本院卷第42頁及其背面），其後又在第一次準備期
      日（原僅在聽取有關管轄權方面之兩造意見）因家人失蹤
      緣故，遞狀請假，顯見本院對於被告蔡木金而言，確實為
      不便利法院，而此對被告之不便利，進而可能影響其防禦
      權行使之重大程序不利益，卻缺乏強烈之公益理由作為基
      礎，以個案合憲性處置而言，亦有欠缺。
四、綜上所述，本院對於本件無論從法律解釋、被告程序權保障
    乃至個案合憲性考量，均不應行使管轄權，爰不經言詞辯論
    ，逕為諭知管轄錯誤之判決，並依法移送於有管轄權之臺灣
    士林地方法院。
據上論斷，應依刑事訴訟法第304 條、第307 條，判決如主文。
中    華    民    國   100    年    5     月    23    日
             刑事第二庭    審判長法  官  楊 清 益
                                 法  官  林 靜 雯
                                 法  官  蔡 志 宏
本件正本證明與原本無異。
如不服本判決應於收受判決後10日內向本院提出上訴書狀，並應
敘述具體理由。其未敘述上訴理由者，應於上訴期間屆滿後20日
內向本院補提理由書( 均須按他造當事人之人數附繕本) 「切勿
逕送上級法院」。
                                 書記官  廖 仲 一
中    華    民    國   100    年    5     月    23    日
附表
編號一
時間：99年2月17日
地點：臺中縣烏日鄉（現改制為臺中市烏日區）某處
購買海洛因之人：年籍姓名不詳、綽號「阿偉」
買賣海洛因數量：2兩（每兩37.5公克）
價格：新臺幣24萬元
編號二
時間：99年2月18日
地點：臺中縣烏日鄉（現改制為臺中市烏日區）某處
購買海洛因之人：年籍姓名不詳、綽號「阿偉」
買賣海洛因數量：1兩半
價格：新臺幣18萬元
編號三
時間：99年2月21日
地點：臺中縣烏日鄉（現改制為臺中市烏日區）某處
購買海洛因之人：年籍姓名不詳、綽號「阿偉」
買賣海洛因數量：1兩
價格：新臺幣14萬元
編號四
時間：99年3月24日凌晨
地點：高雄市○○路與清安街處
購買海洛因之人：年籍姓名不詳、綽號「阿醜」
買賣海洛因數量：1兩
價格：新臺幣16萬元
編號五
時間：99年4月6日
地點：高雄市○○路與清安街處
購買海洛因之人：年籍姓名不詳、綽號「阿醜」
買賣海洛因數量：1兩
價格：新臺幣16萬元
編號六
時間：99年4月15日
地點：臺北市○○路○段某處
購買海洛因之人：年籍姓名不詳、綽號「殺豬」
買賣海洛因數量：2兩（每兩37.5公克）
價格：新臺幣12萬元